【裁判字號】    99,重訴,180
【裁判日期】    990920
【裁判案由】    塗銷不動產所有權移轉登記等
【裁判全文】
臺灣士林地方法院民事判決             99年度重訴字第180號
原      告  中國信託商業銀行股份有限公司
法定代理人  戊○○
訴訟代理人  甲○○
            丁○○
被      告  丙○○
            乙○○
上列當事人間塗銷不動產所有權移轉登記等事件，本院於民國99
年9月10日言詞辯論終結，判決如下：
    主  文
確認被告間就附表所示之不動產於民國九十五年六月二十七日所
為之買賣行為及九十五年七月六日之所有權移轉行為無效。
被告乙○○應將附表所示之不動產於民國九十五年七月六日以買
賣為原因向臺北縣淡水地政事務所以九五淡地登字第一四五七二
○收件字號所辦理之所有權移轉登記予以塗銷。
訴訟費用由被告負擔。
    事  實  及  理  由
一、被告丙○○、乙○○均經合法通知，未於言詞辯論期日到場
    ，核無民事訴訟法第386 條各款所列情形，爰依原告聲請，
    由其一造辯論而為判決。
二、本件訴訟進行中，原告法定代理人變更為辜廉松，已於民國
    99年8 月6 日依民事訴訟法第176 條規定具狀聲明承受訴訟
    ，依法應准許。
三、原告起訴主張：原告係被告丙○○之債權人，對其有新臺幣
    （下同）37萬4,391 元之債權，並經本院核發97年度促字第
    24698 號支付命令確定，原告幾經催討，被告丙○○均未清
    償，原告持執行名義於99年2 月間查詢被告丙○○之所得時
    ，發現丙○○逃避清償責任，於95年7 月未再繳款後，於95
    年7 月6 日將附表所示不動產以買賣為原因過戶給被告乙○
    ○，被告丙○○名下已無任何財產以資清償。被告2 人為父
    女關係，並無價金之給付，係規避強制執行所為通謀虛偽意
    思表示，被告丙○○怠於行使回復原狀權利，故原告依民法
    第242 條、第767 條、第184 條第1 項訴請確認被告間買賣
    關係無效，並代位被告丙○○請求被告乙○○將附表所示之
    不動產所有權移轉登記塗銷。退步言之，如認被告間非通謀
    虛偽意思表示，被告於行使時均知悉有害於債權，依民法第
    244 條第2 項、第4 項訴請撤銷被告間之買賣及物權移轉登
    記行為，並將附表所示之不動產回復為被告丙○○所有。並
    聲明：(一)先位聲明：被告等就附表所示不動產於95年6 月27
    日買賣行為及95年7 月6 日之所有權移轉登記行為均無效。
    被告應將附表所示之不動產於95年7 月6 日以買賣為原因向
    臺北縣淡水地政事務所以95淡地登字第145720號收件字號所
    辦理之所有權移轉登記予以塗銷。(二)備位聲明：被告等就附
    表所示不動產於95年6 月27日之買賣行為應予撤銷。被告乙
    ○○應將附表所示之不動產於95年7 月6 日以買賣為原因向
    臺北縣淡水地政事務所以95淡地登字第145720號收件字號所
    辦理之所有權移轉登記予以塗銷，並回復成被告丙○○所有
    。
四、被告丙○○、乙○○未到庭亦未提出任何書狀陳述。
五、本院得心證理由
(一)、原告提起確認之訴合法：
  1.確認之訴非原告有即受確認判決之法律上利益者，不得提起
    。所謂即受確認判決之法律上利益，係指法律關係之存否不
    明確，原告主觀上認其在法律上之地位有不安之狀態存在，
    且此種不安之狀態，能以確認判決將之除去者而言（最高法
    院52年臺上字第1237號、第1240號判例意旨參照）。
  2.本件原告主張被告間就附表不動產買賣為原因及所有權移轉
    登記之意思表示無效，依原告所主張，被告間之買賣契約是
    否存在、所有權移轉行為是否有效存有爭議，攸關原告是否
    能行使代位權回復附表所示之不動產為被告丙○○所有，進
    而強制執行，依前揭說明，自難認無受確認判決之法律上利
    益。
(二)、被告間就附表所示之不動產為通謀虛偽意思表示，原告得代
    位被告丙○○請求被告乙○○辦理塗銷登記：
  1.按民法第87條第1 項所謂通謀虛偽意思表示，乃指表意人與
    相對人互相故意為非真意之表示而言。查，被告丙○○與被
    告乙○○為父女關係，被告丙○○於95年6 月27日以買賣為
    原因，以土地價金25萬9,980 元、房屋價金92萬4,900 元出
    售給被告乙○○，於95年7 月6 日辦理所有權移轉登記，有
    戶籍謄本、異動索引、土地登記謄本、建物登記謄本、臺北
    縣淡水地政事務所99年5 月5 日北縣淡地價字第0990006452
    號函及所附買賣登記申請書資料在卷。次查，被告丙○○原
    先於91年設定最高限額抵押權給香港上海匯豐銀股份有限公
    司、94年設定最高限額抵押權給國泰世華商業銀行股份有限
    公司，作為債務之擔保，被告丙○○將附表所示之不動產辦
    理移轉登記給乙○○後，上開抵押權均未塗銷，被告乙○○
    並未承受抵押貸款債務，亦未重新辦抵押貸款，迄今抵押債
    務人仍為被告丙○○，被告丙○○未清償債務時，附表所示
    之不動產仍有遭抵押權人拍賣之風險，此與正常交易常情相
    違。又被告乙○○購買之後，亦未至該不動產居住，仍居住
    在臺北縣中和市○○街109 巷11弄2 之5 號2 樓，有臺北縣
    政府警察局中和第一分局回函在卷可按。又被告丙○○於95
    年6 月26日尚有清償欠款，然於95年7 月辦理移轉登記後，
    即開始逾期欠款，此有原告提出之客戶消費明細表可證，倘
    被告丙○○確實出售附表所示之不動產給被告乙○○，理應
    收受價金，應有能力清償通信貸款，且抵押貸款債務應由被
    告乙○○承擔，然被告丙○○反而於出售不動產後無資力清
    償債務，此均與常情相悖。而被告乙○○經合法通知，而於
    言詞辯論期日不到場亦未提出準備書狀陳述，依民事訴訟法
    第280 條第1 項第3 項規定，視為自認。況且，如被告乙○
    ○確實支付價金買賣附表所示之不動產，應會到庭提出其資
    金證明，亦證被告間確為通謀虛偽意思表示。
  3.又按債務人怠於行使其權利時，債權人因保全債權，得以自
    己之名義，行使其權利；所有人對於妨害其所有權者，得請
    求除去之，民法第242 條前段及第767 條第1 項中段分別定
    有明文。本件被告間就系爭不動產所為買賣契約及移轉所有
    權之物權契約，係通謀虛偽而為應屬無效等情，已如前述，
    從而，系爭不動產之所有權人仍為被告丙○○，自得依民法
    第767 條規定分別請求被告乙○○塗銷附表所示之不動產之
    所有權移轉登記。惟被告丙○○顯然怠於行使此項權利，原
    告為保全其債權，自得依前開規定，代位被告丙○○，訴請
    被告乙○○塗銷就系爭不動產所為之移轉登記。
(三)、綜上所述，被告間就系爭不動產所為之買賣契約及移轉所有
    權之物權契約係通謀虛偽而為，應屬無效，原告訴請確認被
    告間就附表不動產之買賣行為及所有權移轉登記行為無效，
    核屬有據；原告另依民法第242 條、第767 條第1 項中段規
    定，代位被告丙○○，訴請被告乙○○塗銷就附表不動產所
    為之所有權移轉登記，亦有理由，均應予准許。又原告就先
    位聲明已獲勝訴判決，就其備位聲明部分，即無庸再予審理
    ，併予指明。
六、本件判決基礎已臻明確，兩造其餘攻擊防禦方法及舉證，核
    與判決結果無影響，爰不再一一論列，併予敘明。
七、訴訟費用負擔之依據：民事訴訟法第78條、第85條第1 項。
中    華    民    國    99    年    9     月    20    日
                  民事第二庭  法  官  絲鈺雲
以上正本證明與原本無異。
如對本判決上訴，應於判決送達後20日內向本院提出上訴狀；若
委任律師提起上訴者，應一併繳納上訴審裁判費，否則本院得不
命補正逕行駁回上訴。
中    華    民    國    99    年    9     月    20    日
                              書記官  林玫熹
附表（土地及建物）：
 ┌──────────────────┬─┬───┬─────┐
 │  土地                              │地│面  積│權    利  │
 │                                    │目│      │範    圍  │
 │                                    │  │      │          │
 │                                    │  │      │          │
 │                                    │  │      │          │
 ├─┬───┬──┬──┬──┬───┤  ├───┤          │
 │編│縣  市│鄉鎮○  段○○段│地號  │  │平方  │          │
 │號│      │市區│    │    │      │  │公尺  │          │
 ├─┼───┼──┼──┼──┼───┼─┼───┼─────┤
 │  │      │    │    │    │      │  │      │1208      │
 │ 1│臺北縣│ 淡 │水碓│    │ 42-23│建│ 6,149│/0000000  │
 │  │      │水鎮○○段│    │      │  │      │          │
 └─┴───┴──┴──┴──┴───┴─┴───┴─────┘
 ┌──────────────────────────────┐
 │建物                                                        │
 ├─┬───┬───┬──┬───┬──────────┬──┤
 │編│建號  │建物  │基地│建築式│  建   物   面   積 │權利│
 │號│      │門牌  │座落│樣主要│   （平 方 公 尺）  │範圍│
 │  │      │      │    │建築材├──────┬───┤    │
 │  │      │      │    │料及房│樓 層 面 積 │附  屬│    │
 │  │      │      │    │屋層數│            │建  物│    │
 ├─┼───┼───┼──┼───┼──────┼───┼──┤
 │  │18258 │新春街│水碓│鋼筋混│第13層 74.38│陽  台│全部│
 │1 │      │190號 │子段│凝土造│合  計 74.38│ 9.83 │    │
 │  │      │13 樓 │42- │      │            │花  台│    │
 │  │      │之1   │23  │      │            │ 1.17 │    │
 └─┴───┴───┴──┴───┴──────┴───┴──┘

司法院資訊處製作；財團法人民間司法改革基金會備份。
